【裁判字號】    91,易,142
【裁判日期】    920723
【裁判案由】    詐欺
【裁判全文】
臺灣新竹地方法院刑事判決                          九十一年度易字第一四二號
    公  訴  人  臺灣新竹地方法院檢察署檢察官
    被      告  甲○○
右列被告因詐欺案件，經檢察官提起公訴（九十年度偵字第五００七號），本院判決
如左：
    主  文
甲○○無罪。
    理  由
一、公訴意旨略以：被告甲○○意圖為自己不法之所有，明知其所有座落門牌號碼新
    竹市○路○段二六二號房地（按即座落新竹市○○段九七三－四地號土地及同段
    二九四二建號建物，下稱系爭房地）已於民國七十八年十二月二十日起出租予不
    知情之債權人己○○，竟於八十一年七月二十一日將系爭房地設定抵押權予債權
    人即告訴人臺灣土地銀行新竹分行時，在告訴人臺灣土地銀行新竹分行提出之切
    結書上切結絕無任何租賃關係存在，使不知情之告訴人臺灣土地銀行新竹分行承
    辦人丁○○、周伯樂、徐泉貴陷於錯誤，而設定抵押權，並將貸款交付予被告。
    嗣告訴人臺灣土地銀行新竹分行於八十七年十月間向本院民事執行處聲請強制執
    行系爭房地時，債權人己○○即聲明異議，告訴人臺灣土地銀行新竹分行至此始
    知受騙，而受有拍賣物價值減少得清償債務之損害，因認被告涉有刑法第三百三
    十九條第一項之詐欺取財罪嫌等語。
二、按犯罪事實，應依證據認定之，無證據不得推定其犯罪事實，刑事訴訟法第一百
    五十四條定有明文。次按，刑法第三百三十九條第一項詐欺取財罪之成立，係以
    意圖為自已或第三人不法之所有，而以詐術使人將本人或第三人之物交付為要件
    。而所謂以詐術使人交付，必須詐欺人因其詐術而陷於錯誤，若其所用方法，不
    能認為詐術，亦不致使人陷於錯誤，即不構成該罪。（最高法院四十年度臺上字
    第二六０號判例參照）。復按，認定不利被告之事實，須依積極證據，苟積極證
    據不足為不利於被告事實之認定時，即應為有利於被告之認定，更不必有何有利
    之證據，最高法院三十年上字第八一六號亦著有判例。
三、公訴人認被告涉有刑法第刑法第三百三十九條第一項之詐欺取財罪嫌，無非係以
    下列事證為其主要論據：（一）告訴人臺灣土地銀行新竹分行之指述；（二）證
    人丁○○、周伯樂、徐泉貴之證述；（三）告訴人臺灣土地銀行新竹分行之徵信
    人員丁○○及其主管徐泉貴均已依告訴人臺灣土地銀行新竹分行之徵信程序至系
    爭房地現場調查，並經徵信人員丁○○撰寫徵信報告後，由丁○○之直屬長官周
    伯樂、主管徐泉貴審核；（四）被告提出不實之切結書，致告訴人臺灣土地銀行
    新竹分行陷於錯誤；（五）另有和解契約書、信鑫公司簽發之支票、房屋租賃管
    理契約書、切結書在卷可憑。
四、訊據被告甲○○堅決否認有詐欺犯行，並辯稱：伊確有簽立切結書，但伊簽立時
    不知切結書內容，且當時系爭房地借予第三人戊○○使用放置輪胎，告訴人臺灣
    土地銀行新竹分行承辦人丁○○、周伯樂、徐泉貴至現場徵信調查時即應知悉使
    用狀況，然未詢問伊使用狀況，另債務人信鑫公司營運計劃書等資料亦係配合銀
    行作業所寫的。況伊向告訴人臺灣土地銀行新竹分行借貸時，系爭房地係借給第
    三人戊○○使用，直到告訴人臺灣土地銀行新竹分行於八十八年間提出告訴時，
    伊始了解與債權人己○○所訂立之租賃管理契約係租賃關係。又伊與告訴人臺灣
    土地銀行新竹分行本無往來，後來伊受到告訴人臺灣土地銀行新竹分行經理徐泉
    貴姪子徐久順之詐騙，始以系爭房地為擔保向告訴人臺灣土地銀行新竹分行借款
    ，當時伊將申貸資料交給徐久順，徐久順再交給徐泉貴，徐泉貴再交給丁○○辦
    理，且當時徐久順有拿一些文件給伊簽，伊就簽，事後伊取得之貸款均被徐久順
    詐騙，伊並未向告訴人臺灣土地銀行新竹分行詐取貸款等語。經查：
（一）本案之緣由：被告係債務人信鑫電子股份有限公司（以下稱債務人信鑫公司）
      之負責人，嗣被告提供其所有之系爭房地為擔保，而代表債務人信鑫公司向告
      訴人臺灣土地銀行新竹分行申請抵押貸款新臺幣（下同）二千八百萬元，旋經
      告訴人臺灣土地銀行新竹分行核准貸予二千二百萬元，並就系爭房地設定第一
      順位最高限額五千一百六十萬元抵押權予告訴人臺灣土地銀行新竹分行，之後
      告訴人臺灣土地銀行新竹分行即分別於八十一年七月三十日及同年九月十六日
      ，先後撥款一千二百萬元及一千萬元予債務人信鑫公司。嗣告訴人臺灣土地銀
      行新竹分行又以信用貸款方式陸續貸放九百五十萬元及美金三十六萬元予債務
      人信鑫公司，業據告訴人臺灣土地銀行代理人丙○○等陳述綦詳，復為被告所
      不否認，並有債務人信鑫公司界款明細表在卷可參（參九十年度偵字第五００
      七號偵查卷第３１頁）。
（二）第查，被告確係代表債務人信鑫公司以「擴充設備及營運週轉金」之用途，由
      被告提供其所有之系爭房地為擔保，於八十一年七月二十一日向告訴人臺灣土
      地銀行新竹分行申請抵押貸款新臺幣（下同）二千八百萬元，並由告訴人臺灣
      土地銀行新竹分行經理徐泉貴「收件」，有授信申請書影本在卷足參（參九十
      年度偵字第五００七號偵查卷第４６頁）。再者，證人徐泉貴於本案貸款時確
      係告訴人臺灣土地銀行新竹分行經理，且徐久順亦確係其親姪一節，亦據證人
      徐泉貴於偵查中證述屬實（參九十年九月二十六日檢察訊問筆錄，九十年度偵
      字第五００七號偵查卷第７５頁背面）。另告訴人代理人丙○○亦陳明與債務
      人信鑫公司在本案貸款前確無往來等情無訛（參本院九十二年七月二日訊問筆
      錄）。據此，被告辯稱伊與告訴人本無往來，當時伊將申貸資料交給告訴人臺
      灣土地銀行新竹分行經理徐泉貴姪子徐久順，徐久順再交給徐泉貴，徐泉貴再
      交給徵信經辦人丁○○辦理一節，顯非無據。至證人即告訴人臺灣土地銀行新
      竹分行徵信經辦人丁○○到院證稱本件貸款係被告自行找上告訴人臺灣土地銀
      行新竹分行辦理，並非告訴人臺灣土地銀行新竹分行經理徐泉貴交辦云云（參
      本院九十二年七月二日訊問筆錄），則應非屬實。
（三）又查，本件被告代表債務人信鑫公司向告訴人臺灣土地銀行新竹分行辦理抵押
      貸款所提出之授信申請書上署押之日期係八十一年七月二十一日，且依申請書
      上作業流程之記載，該申請書係告訴人臺灣土地銀行新竹分行經理徐泉貴收件
      ，並由經辦人丁○○依序呈送上級主管，同日上午十一時五十五分由襄理蓋章
      ，惟迄至同年月二十三日始經告訴人臺灣土地銀行新竹分行正式編號８７７號
      收件，次再於翌日（即同年月二十四日）分別由副理及經理徐泉貴署押日期蓋
      章，之後即於同年月二十八日辦理徵信調查勘估，並於同日撰寫徵信報告，再
      於同日為「授信」送件，旋於同年月三十日完成審查核定及撥款；又依該申請
      書內容所載，雖載明係以房地抵押，惟具體之「擔保品」、「連帶保證人」、
      「附送文件」等欄則均係空白未填載。然告訴人提出之債務人信鑫公司營業計
      劃書署押日期則為八十一年七月二十二日；另告訴人提出之債務人信鑫公司董
      監事會議紀錄雖載會議日期為八十一年七月五日，惟討論事項則載明：「擬議
      提供座落新竹市○○路○段二六二號全樓為擔保品向銀行融資，預備取得現金
      與信用狀額度在新臺幣伍仟萬元左右．．．」等情，有該授信申請書、信鑫公
      司營運計劃書、信鑫公司董監事會議紀錄在卷足稽（參九十年度偵字第五００
      七號偵查卷第３１、４９、５０頁）。揆諸前情，告訴人與債務人信鑫公司在
      本案貸款前並無往來，惟乃於被告代表債務人信鑫公司提出抵押貸款申請後，
      短短十日內（自八十一年七月二十一日申請，同年月三十日即完成第一筆貸款
      撥款）即完成所有徵信、授信及審核程序，開始撥款，效率之快速，可見一般
      ，尤足證被告前開辯稱伊係將申貸資料交給告訴人臺灣土地銀行新竹分行經理
      徐泉貴姪子徐久順，徐久順再交給徐泉貴，徐泉貴再交給徵信經辦人丁○○辦
      理一節，絕非虛構。且被告於八十一年七月二十一日提交告訴人之授信申請書
      全然未載有何附件，然告訴人乃提出債務人信鑫公司之八十一年七月二十二日
      營業計劃書，顯然被告辯稱該營運計劃書係配合告訴人作業所提出等情，亦堪
      採信。此外，再觀諸告訴人所提出之本件不動產擔保放款調查報告，證人丁○○勘估徵信系爭房地後，查定系爭房地之價值僅為二千四百五十七萬六千元，
      然竟載明應設定第一順位最高限額五千一百六十萬元抵押權，核與前開債務人
      信鑫公司董監事會議紀錄所載「預備取得現金與信用狀額度在新臺幣伍仟萬元
      左右」之預備借貸額度大致相符，故前開債務人信鑫公司董監事會議紀錄雖載
      明會議紀錄時間為「八十一年七月五日」，然此會議紀錄時間之記載是否屬實
      ，實不無可疑。甚而，被告辯稱係為配合貸款所撰寫等情，亦有相當之可信性
      。況被告代表債務人信鑫公司於八十一年七月二十一日向告訴人申請抵押貸款
      之額度僅為二千八百萬元，且載明貸款用途為「擴充設備及週轉金」，並無「
      取得信用狀額度」之用途，然前開會議紀錄竟即載明：預備取得現金與「信用
      狀」額度在新臺幣伍仟萬元左右．．．等語，且嗣後債務人信鑫公司除取得二
      千二百萬元之抵押貸款外，果又以信用貸款及開發信用狀方式陸續貸得九百五
      十萬元及美金三十六萬元，寧非怪哉？再系爭房地徵信查定之價值亦僅為二千
      四百五十七萬六千元，嗣告訴人核定之「擔保」貸款更僅有二千二百萬元，然
      證人丁○○何以載明系爭房地應設定高達五千一百六十萬元之第一順位最高限
      額抵押權，所據為何？實非令人無疑。參以告訴人代理人乙○○陳稱：「（本
      件房地當初是設定最高限額抵押權五千一百六十萬元，顯然超過房地本身估價
      的價值，為何會如此高額設定？）因為信鑫公司向土地銀行借四千多萬元，通
      常設定是債務的一點二成，所以才會設定為五千一百六十萬元」等情（參本院
      九十一年十二月十九日訊問筆錄），且債務人信鑫公司嗣後果共貸得三千一百
      五十萬元及美金三十六萬元，亦確與告訴人代理人乙○○之陳述吻合，在在均
      足證證人丁○○、徐泉貴於被告代表債務人信鑫公司向告訴人辦理抵押貸款之
      初，即預定貸予總額四千餘萬元，故預定以貸款總額之一．二倍計算設定系爭
      房地高達五千一百六十萬元之第一順位最高限額抵押權甚明，此尤足證被告所
      辯係為配合貸款而撰寫信鑫公司董監事會議紀錄等情，應非虛構。
（四）再查，本件被告代表債務人信鑫公司向告訴人臺灣土地銀行新竹分行辦理抵押
      貸款所提出之授信申請書上署押日期係八十一年七月二十一日，且原係證人徐
      泉貴收件，並由經辦即證人丁○○於同日上午十一時五十五分呈由襄理蓋章，
      故被告提出之授信約定書應確係由證人徐泉貴收件後當日交給經辦即證人丁○○無疑。而本案被告出具之切結書署押日期亦為八十一年七月二十一日，有該
      切結書附卷可證，顯然該切結書係被告代表債務人信鑫公司向告訴人申請抵押
      貸款同日所簽署，且告訴人代理人程權勝於臺灣高等法院九十年度上易字第一
      ０五九號偽造文書等案件審理中亦陳稱：「請他（按指被告）簽切結書的不是
      我們行員」（參臺灣高等法院九十年度上易字第一０五九號卷第３０頁之九十
      年四月二十三日訊問筆錄）等情，參以本件貸款確係證人徐泉貴收件，且被告
      辯稱本件貸款係將資料交給證人徐泉貴姪子徐久順，徐久順再交給證人徐泉貴
      等情，亦非無據，顯然被告另辯稱當時徐久順有拿一些文件給伊簽，伊就簽一
      節，亦應屬實。況該切結書既非告訴人之行員交給被告簽署，應即係被告代表
      債務人信鑫公司向告訴人申請抵押貸款同日由徐久順交給被告所簽署無疑。此
      外，參以該切結書係告訴人印製之定型化文書，並以條列式載明四項內容，而
      無租賃關係聲明事項，僅為其中之一項，且係最後之第四項，觀諸該切結書即
      明。而該切結書乃非由告訴人行員交給被告簽署，竟由證人徐泉貴之姪子徐久
      順交由被告簽署，實難期待徐久順確實了解該切結書之內容並善盡告知被告之
      責。因之，被告辯稱徐久順拿一些文件給伊簽，伊就簽，但伊簽立切結書時並
      不知切結書內容等情，衡情即非無可能。據此，自難證明被告簽署切結書時確
      已明知切結書之內容。
（五）又系爭房地確係被告購買增建後未整理即於七十八年十二月二十日與債權人己○○訂立房屋租賃管理契約，並口頭約定交由己○○出租使用，然因系爭房屋
      並未整理無法出租，故己○○當時並未使用，旋被告即將系爭房屋借予座落門
      牌號碼新竹市○路○段二五八號經營輪胎行之鄰居戊○○使用放置輪胎，惟約
      定由戊○○負責繳納稅捐（按即地價稅、房屋稅）及水電費，迄至八十三年間
      始由被告收回，此期間內戊○○均在系爭房屋一樓堆放輪胎，且從未間斷過等
      情，亦據證人己○○、戊○○到院結證屬實（參本院九十二年七月二日訊問筆
      錄），並有本院八十九年度易字第二０六號、臺灣高等法院九十年度上易字第
      一０五九號刑事判決附卷足參。據此，告訴人臺灣土地銀行新竹分行徵信人員
      至系爭房屋現場勘查時，應即知悉系爭房屋一樓確堆置輪胎。而系爭房屋係證
      人徐泉貴、周伯樂、丁○○共同於八十一年七月二十八日前往勘查，業據證人
      徐泉貴、周伯樂、丁○○分別於九十年九月二十六日檢察官偵訊時證述明確。
      然證人徐泉貴、丁○○乃均證稱徵信勘查系爭房屋時，房子空空的，是空屋云
      云（參九十年九月二十六日檢察訊問筆錄即九十年度偵字第五００七號偵查卷
      第７５頁背面，本院九十二年七月二日訊問筆錄），顯有不實。從而，被告又
      辯稱本件貸款徵信時，系爭房地係借予第三人戊○○使用放置輪胎，證人丁○○、周伯樂、徐泉貴至現場徵信調查時即應知悉使用狀況一節，亦非無據。
（六）參照前開開說明，系爭房地於告訴人徵信時確係被告借予第三人戊○○使用放
      置輪胎，且告訴人於八十三年聲請本院民事執行處以八十三年度執字第一五二
      七號案件強制執行系爭房地，經本院書記官督同執達員於八十三年四月二十九
      現場查封揭示時，第三人戊○○亦稱系爭房地係被告借伊使用，被告亦於系爭
      房地鑑價後通知詢價時到院稱系爭房屋為空屋，無人居住，惟一樓借予第三人
      戊○○放置輪胎等語，而全然未提及與證人己○○之間所訂立之租賃管理契約
      等情，業據本院調取本院八十三年度執字第一五二七號強制執行案卷核閱無訛
      。據此，被告與證人己○○雖訂立租賃管理契約，惟因系爭房屋並未整理無法
      出租，致證人己○○並未使用系爭房屋，旋由被告即將系爭房屋借予第三人戊○○使用，故被告迄至本院八十三年度執字第一五二七號強制執行案件執行時
      ，顯尚未將系爭房地交付證人己○○占有管領，因此被告於本件貸款時，顯然
      主觀上自始即認為系爭房地係借予第三人戊○○使用，而無出租之情事甚明。
      從而，縱然被告簽立該無租賃切結書時確知悉該切結書之內容，然其主觀上既
      不認為有租賃關係存在，則其簽立該切結書，自難認有何蓄意詐欺之意。
（七）復查，再觀諸告訴人所提出之本件不動產擔保放款調查報告所載，證人丁○○
      於調查意見欄猶載明被告代表之債務人信鑫公司要求分批撥貸等情，且債務人
      信鑫公司亦確先後於八十一年七月三十日、八十一年九月十六日各取得一千二
      百萬元、一千萬元之貸款，有借據二紙在卷足稽。據此，被告倘係蓄意詐欺，
      理應儘速取得貸款猶恐不及，豈有自行要求分批撥款，而增添風險之理？又告
      訴人同時指陳被告事後於八十二年二月十日先將名下之門牌號碼新竹市○○路
      ○段三四六號房地設定一千六百萬元抵押權予其配偶劉素月，再於同年六月三
      日買賣過戶予第三人張玉蘭；再於八十二年六月一日與配偶劉素月協議離婚，
      並將其名下之門牌號碼新竹市○○路○段三五０巷二號（嗣經整編為新竹市○○路二號）房屋過戶予劉素月，然被告現仍與劉素月共同生活居住在新竹市○○路二號），顯然係蓄意脫產等情，衡情固非無據。然參照前開所述，被告倘
      代表債務人信鑫公司申請「抵押貸款」之初即有詐欺之意，則其儘可於告訴人
      八十一年七月三十日完成核貸時即可脫產，何必拖延至八十二年二月間始開始
      脫產。況被告代表債務人信鑫公司於八十一年七月二十一日向告訴人申請抵押
      貸款之初，其申請之貸款額度僅為二千八百萬元，且係提供系爭房地供告訴人
      設定第一順位最高限額抵押權，而告訴人徵信勘估之結果，亦查定系爭房地之
      價值為二千四百五十七萬六千元，嗣後並核定「抵押擔保」貸款為二千二百萬
      元，故被告代表債務人信鑫公司於八十一年七月二十一日向告訴人申請抵押貸
      款之「初」，所提供之系爭房地已足供告訴人債權之擔保，實無脫產之必要，
      更難認有何詐欺之意圖。反之，告訴人所指被告之前開脫產行為，乃顯與告訴
      人嗣後再以信用貸款及開發信用狀方式陸續貸予債務人信鑫公司共九百五十萬
      元及美金三十六萬元難脫干係。蓋此部分之貸款，乃係無擔保貸款，然告訴人
      與債務人信鑫公司本無往來，竟僅憑債務人信鑫公司提出之營運計劃書等書面
      文件即以無擔保方式貸予九百五十萬元及美金三十六萬元，且係完成此部分貸
      放後，被告始開始為前開告訴人所指述之脫產行為，故告訴人此部分之貸放過
      程，實非無疑。因此，本件被告代表債務人信鑫公司向告訴人申請抵押貸款之
      「初」，僅係提供系爭房地供告訴人為債權之擔保，而申請「抵押貸款」，此
      部分之貸款過程，縱或有程序跳躍不合常情之處，然既有足額擔保，應尚無不
      法。惟告訴人完成上開「擔保放款」後，何以嗣後又以無擔保信用貸款放式陸
      續貸放債務人信鑫公司九百五十萬元及美金三十六萬元？故此第二階段之信用
      貸款貸放過程，始為本件貸款令人啟疑之處。
五、綜上，本件被告代表債務人信鑫公司向告訴人申請貸款之過程約略可分為二階段
    ，第一階段乃係被告提供系爭房地供告訴人為債權之擔保，而申請「抵押貸款」
    二千八百萬元，嗣經告訴人核定貸予二千二百萬元；第二階段則係告訴人以無擔
    保信用貸款方式貸放債務人信鑫公司九百五十萬元及美金三十六萬元。公訴人認
    被告明知系爭房地已出租予證人己○○，猶切結提出無租賃切結書，致告訴人承
    辦人丁○○、周伯樂、徐泉貴陷於錯誤，而設定抵押權，並將貸款二千二百萬元
    交付予被告，使告訴人受有拍賣物價值減少得清償債務之損害等情，顯係認被告
    係於第一階段之申請抵押貸款時涉有詐欺取財罪嫌。惟被告辯稱伊與告訴人本無
    往來，當時伊係將申貸資料交給告訴人臺灣土地銀行新竹分行經理徐泉貴姪子徐
    久順，徐久順再交給徐泉貴，徐泉貴再交給徵信經辦人丁○○辦理一節，尚非無
    據。且該無租賃切結書並非告訴人之行員交給被告簽署，應係被告代表債務人信
    鑫公司向告訴人申請抵押貸款同日由徐久順交給被告所簽署，故被告簽立該無租
    賃切結書時，衡情即非無可能並不知該切結書之內容。再者，縱然被告簽立該無
    租賃切結書時確知悉該切結書之內容，然其既認為當時系爭房地係借給第三人戊○○使用，而無租賃之情事，故其主觀上既不認為有租賃關係存在，則其簽立該
    切結書，自難認有何施用詐術可言，亦難認有何蓄意詐欺之主觀犯意。況被告代
    表債務人信鑫公司向告訴人申請「抵押貸款」時，既已提供系爭房地供告訴人為
    債權之擔保，自亦無何詐欺可言。至證人丁○○、周伯樂、徐泉貴均為告訴人之
    受雇人，非但立場與告訴人一致，而與一般與當事人或案情無利害關係者、純係
    就本身偶然知悉見聞之事實證述親身經歷之證人有別；且渠等三人又係本件貸款
    過程之主要參與者，而渠等辦理、審核之過程，又有令人生疑之處，故渠等與本
    件貸款過程，亦有相當之利害關係；況渠等所為證述內容，亦或有不實或與常情
    相違之處，故渠等之證述，自難遽以採信，不足採為對被告不利之認定。揆諸首
    階說明，犯罪事實，應依證據認定之，無證據不得推定其犯罪事實。又認定不利
    被告之事實，須依積極證據，苟積極證據不足為不利於被告事實之認定時，即應
    為有利於被告之認定，更不必有何有利之證據。本件既無何積極證據足為不利於
    被告事實之認定，即應為有利於被告之認定，更不必有何有利之證據。此外，復
    查無其他積極證據可證明被告有何詐欺取財之情事，應認為被告之犯罪尚屬不能
    證明，自應依法為被告無罪判決之諭知。
六、末按，告訴人另以無擔保信用貸款方式貸放債務人信鑫公司九百五十萬元及美金
    三十六萬元部分，貸放之過程似有諸多不合常情之處，已詳如前述，故此部分貸
    放過程是否涉有其他不法之情事，似非無探究之餘地，宜由公訴人參酌處理，附
    此敘明。
據上論斷，應依刑事訴訟法第三百零一條第一項，判決如主文。
本案經檢察官許麗美到庭執行職務。
中      華      民      國    九十二      年      七    月    二十三    日
                                臺灣新竹地方法院刑事第一庭
                                    法  官    汪  銘  欽
右正本證明與原本無異。
如不服本判決，應於判決送達後十日內向本院提出上訴狀（應附繕本），上訴於臺灣
高等法院。
                                    書記官    江  靜  玲
中      華      民      國    九十二      年      七    月    二十三    日


司法院資訊處製作；財團法人民間司法改革基金會備份。
